---
title: "Laboratorio 4"
subtitle: "IC e test per una popolazione"
author: "Federica Corso"
date: "2023-05-31"
output: pdf_document
---

```{r setup, include=FALSE}
knitr::opts_chunk$set(echo = TRUE)
```

```{r, include=FALSE}
rm(list=ls())
graphics.off()
```

# IC e test per la media di una popolazione normale

## Caso con varianza nota 

Carichiamo i dati contenuti nel file lampadine.tx.
Essi rappresentano il tempo di vita (espresso in ore) di un campione di 
20 lampadine da 75 watt. Il tempo di vita della lampadina è una variabile aleatoria normale con deviazione standard nota pari a 25 ore.  

1) E' ragionevole supporre che la media di vita delle lampadine sia pari a 1000 ore? 
Usare un livello di significatività pari al 5%.
Calcolare il p-value del test. 

```{r echo=TRUE, message=FALSE, warning=FALSE}

# install.packages("BSDA")
# install.packages("EnvStats")

library(BSDA)
library(EnvStats) 

# Importiamo il dataset
dati <- read.table('lampadine.txt', dec='.', header=T)
head(dati)

dim(dati)
n <- dim(dati)[1] # n è il numero di lampadine (dimensione del campione)
names(dati)

attach(dati)

# Il testo dell'esercizio dice che i dati sono campionati da una normale, quindi potrei non verificare la normalità. 
#Per scrupolo facciamo comunque una verifica:

# Tramite Q-Q plot:
qqnorm(tempo_vita)
qqline(tempo_vita)

# Tramite Shapiro test:
shapiro.test(tempo_vita) # posso supporre i dati normali!

# Consideriamo il test:
# H_0: mu = 1000     vs     H_1: mu != 1000

alpha <- 0.05 
help(z.test)
z.test(x = tempo_vita,
       alternative = "two.sided", 
       mu = 1000, 
       sigma.x = 25, 
       conf.level = 1-alpha)

res <- z.test(x = tempo_vita, 
              alternative = "two.sided", 
              mu = 1000,
              sigma.x = 25, 
              conf.level = 1-alpha)
names(res)

res$statistic # statistica test del test z
res$p.value # p-value

res$estimate # stima puntuale
res$conf.int # stima intervallare

# Possiamo anche costruire l'intervallo di confidenza "a mano":
sigma <- 25
z.alpha <- qnorm(1-alpha/2)
IC.alpha <- c( mean(tempo_vita) - z.alpha*sigma/sqrt(n),  mean(tempo_vita) + z.alpha*sigma/sqrt(n))

# Plottiamo IC e dati
plot(rep(1,n),tempo_vita,col=4,lwd=2,ylim=range(tempo_vita),xlab='') 
points(res$estimate,pch=4,lwd=3)
points(rep(1,2),res$conf.int,type='l',lwd=2)
points(1000,pch=4,lwd=3,col="red")

```

2) E' ragionevole supporre che la media di vita delle lampadine superi 1000 ore? 

```{r echo=TRUE, message=FALSE, warning=FALSE}

# Consideriamo il test unilatero:
# H_0: mu = 1000     vs     H_1: mu > 1000

z.test(x = tempo_vita, 
       alternative = "greater",
       mu = 1000, 
       sigma.x = 25, 
       conf.level = 1-alpha)
```

3) E' ragionevole supporre che la media di vita delle lampadine sia inferiore a 1000 ore? 

```{r echo=TRUE, message=FALSE, warning=FALSE}
# Consideriamo il test unilatero:
# H_0: mu = 1000     vs     H_1: mu < 1000

z.test(x = tempo_vita, 
       alternative = "less", 
       mu = 1000, 
       sigma.x = 25,
       conf.level = 1-alpha)

rm(list=ls())
graphics.off()

```

## Caso varianza incognita

Carichiamo i dati contenuti nel file temperatura.tx.
Essi rappresentano la temperatura corporea (espressa in gradi Fahrenheit)
di un campione di 130 soggetti, di cui 65 maschi e 65 femmine.
Si vuole stabilire se la media reale della temperatura corporea della popolazione sia 98.6 gradi F

```{r echo=TRUE, message=FALSE, warning=FALSE}
# Importiamo il dataset
dati <- read.table('temperatura.txt', dec='.', header=T)
head(dati)

dim(dati)
n <- dim(dati)[1] # n è il numero di pazienti (dimensione del campione)
names(dati)

attach(dati)

# Per impostare un test corretto per la media della variabile Temperatura, 
# dobbiamo sapere se la variabile Temperatura può essere considerata normale

par(mfrow = c(1,2))
hist(Temperatura,prob=TRUE)
qqnorm(Temperatura)
qqline(Temperatura,lwd=2,col='red')

shapiro.test(Temperatura)
# pvalue abbastanza alto quindi possiamo assumere che i dati siano normali

# effettuo un test per verificare l'ipotesi
#       H_0: mu = 98.6 F     vs     H_1: mu != 98.6 F

alpha<-0.05
t.test(x = Temperatura, alternative = "two.sided", mu = 98.6, conf.level = 1-alpha)

# il p-value è circa 0, per cui ho forte evidenza per affermare che la media vera sia diversa da 98.6.

detach(dati)
rm(list=ls())
graphics.off()

```
# IC e test per una proporzione

Carichiamo i dati contenuti nel file penicillina.txt.
Essi rappresentano la temperatura corporea (espressa in gradi Fahrenheit)
di 100 pazienti ricoverati per meningite, che sono stati trattati con un'ampia dose di penicillina. Se dopo 3 giorni è stata osservata una diminuzione di temperatura, il trattamento è stato considerato un successo.
Vogliamo stabilire se i dati ci permettono di affermare, con un livello di significatività pari a 0.05, che il trattamento ha successo almeno nel 60% dei casi.

```{r echo=TRUE, message=FALSE, warning=FALSE}
# Importiamo il dataset
dati <- read.table('penicillina.txt', header=T)
head(dati)

dim(dati)
n <- dim(dati)[1] # n è il numero di pazienti (dimensione del campione)
names(dati)

attach(dati)

# effettuo un test per verificare l'ipotesi
#        H_0: p = 0.6 vs H_1: p > 0.6

p.0 <- 0.6

# Per poter usare l'approssimazione Gaussiana dobbiamo verificare che siano soddisfatte 
# le ipotesi 
n>50
n*p.0>5
n*(1-p.0)>5
# sono tutte soddisfatte

z.test(x=Rid_Temp, alternative = "greater", mu = p.0, sigma.x = sqrt(p.0*(1 - p.0)))

# ad un livello di significatività del 5%,  non possiamo rifiutare l'ipotesi nulla
# ad un livello di significatività del 10%, possiamo rifiutare l'ipotesi nulla

detach(dati)
rm(list=ls())
graphics.off()
```

# IC e test per la varianza di una popolazione normale

Carichiamo il dataset funi.txt.
Esso i risultati di 25 prove di rottura (risultati espressi in Newton) di funi prodotte in una fabbrica per mezzo di un nuovo processo produttivo.
Si sa che le funi tradizionali hanno una resistenza di rottura pari a 1730N. 
1) Il processo produttivo ha significativamente migliorato la qualità delle funi?
2) Si vuole poi verificare con un opportuno test al 5% che la varianza 
della resistenza delle funi non sia superiore a 28900N^2 (deviazione standard 170N) e calcolare poi il p-value di tale test.
3) Calcolare un intervallo di confidenza bilatero per la varianza al 95%.

```{r echo=TRUE, message=TRUE, warning=FALSE}
# Importiamo il dataset
dati <- read.table('funi.txt', header=T)
dati

dim(dati)
n <- dim(dati)[1] # n è il numero di pazienti (dimensione del campione)
names(dati)

attach(dati)

# verifica normalità
par(mfrow = c(1,2))
hist(resistenza,prob=TRUE)
qqnorm(resistenza)
qqline(resistenza, lwd=2, col='red')

shapiro.test(resistenza)
# pvalue abbastanza alto quindi possiamo assumere che i dati siano normali

# 1) Vogliamo effettuare un test sulla media 
# H0: mu=1730  contro  H1: mu>1730 

mu0 <- 1730
t.test(resistenza, mu=mu0, alternative="greater")

# Si conclude che il processo produttivo ha significativamente migliorato  
# la qualità delle funi.

# 2) Test per la varianza di una popolazione normale.
help(varTest)

# Test per varianza di una gaussiana
# H0: sigma2 >= 28900 vs H1: sigma2 < 28900

sigma2_0 <- 28900

alpha<-0.05
varTest(x = resistenza, alternative = "less", conf.level = 1-alpha, 
        sigma.squared = sigma2_0)

# A livello 5% viene rifiutata l'ipotesi nulla e si può quindi dichiarare che
# la resistenza delle funi ha una deviazione standard NON superiore ai 170N.

# 3) Intervallo di confidenza bilatero per la varianza al 95%

varTest(x = resistenza, alternative = "two.sided", conf.level = 1-alpha)

detach(dati)
rm(list=ls())
graphics.off()

```



