---
title: "Laboratorio 4"
subtitle: "IC e test per due popolazioni"
author: "Federica Corso"
date: "2023-05-31"
output: pdf_document
---

```{r setup, include=FALSE}
knitr::opts_chunk$set(echo = TRUE)
```

```{r, include=FALSE}
rm(list=ls())
graphics.off()
```

# IC e test per la differenza di due popolazioni normali

## Caso dati accoppiati
Analizziamo il dataset jogging.txt.
Questo dataset contiene le misurazioni della frequenza cardiaca a riposo relative a 50 volontari che non hanno mai svolto attività fisica prima di iniziare un programma di un mese di jogging e dopo il mese di attività sportiva.


```{r echo=TRUE, message=FALSE, warning=FALSE}
# Importazione dei dati
dati <- read.table('jogging.txt')
head(dati)

# Si vuole stabilire se l'attività sportiva porta ad una diminuzione 
# della frequenza cardiaca a riposo.
# Viene quindi richiesto di:
# 1) eseguire un'esplorazione grafica dei dati;
# 2) eseguire un test d'ipotesi per stabilire se l'attività sportiva porta ad una diminuzione 
#    della frequenza cardiaca a riposo;
# 3) calcolare un intervallo di confidenza per la differenza di medie al livello di confidenza 90%.

dim(dati)
n <- dim(dati)[1] # n ? il numero di pazienti (dimensione del campione)
names(dati)

attach(dati)

# 1): Esplorazione grafica della frequenza cardiaca prima e dopo
# il programma di jogging

boxplot(dati, col=c('green','orange'))

dev.new()
par(mfrow=c(2,1))
hist(prima, prob=T, xlim=c(50,120), breaks=seq(50,120,by=5), col='green')
hist(dopo, prob=T, xlim=c(50,120), breaks=seq(50,120,by=5), col='orange')

# Dopo il mese di attività sportiva la mediana della frequenza cardiaca è leggermente
# diminuita ma è aumentata la variabilità del campione.

# 2): Test d'ipotesi per la differenza di medie

# I dati sono accoppiati perchè le misurazioni prima e dopo sono effettuate 
# sulle stesse persone.
# Si può quindi creare una nuova variabile diff che rappresenta la differenza 
# tra la frequenza prima dell'attività sportiva e dopo.

diff <- prima-dopo

diff.media <- mean(diff)
diff.media

# Prima di procedere con il test doppiamo verifica della normalità di diff
dev.new()
par(mfrow=c(2,1))
hist(diff,prob=TRUE)
qqnorm(diff)
qqline(diff,lwd=2,col='red')

shapiro.test(diff)
# La differenza dei dati può essere considerata normale

# Dato che stiamo considerando diff = prima - dopo, per stabilire se l'attività sportiva porta 
# ad una diminuzione della frequenza cardiaca a riposo, dobbiamo quindi provare che diff 
# sia effettivamente maggiore di 0.
# Per fare questo possiamo effettuare un test sulla media della differenza
# H0: mu.diff<=0 vs H1: mu.diff>0

t.test(diff, mu=0, alternative = "greater")
# Ad un livello di significatività del 5%,  non possiamo rifiutare l'ipotesi nulla

# O in alternativa:
t.test(prima, dopo, mu=0, alternative = "greater", paired = TRUE)

# N.B. Attenzione alla concordanza tra l'ordine di prima, dopo e l'alternative hypothesis.

# 3): IC bilatero per la differenza delle medie al 90%
alpha <- 0.10
t.test(prima, dopo, mu=0, alternative = "two.sided", paired = TRUE, conf.level = 1-alpha)

# IC 90% per (prima-dopo) = [-1.157734; 7.917734]

detach(dati)
rm(list=ls())
graphics.off()


```

## Cado dati non accoppiati

```{r echo=TRUE, message=FALSE, warning=FALSE}
# Riprendiamo i dati del file temperatura.txt.
# Carichiamo i dati contenuti nel file temperatura.txt:
dati <- read.table('temperatura.txt', header=T)
head(dati)

# Essi rappresentano la temperatura corporea (espressa in gradi Fahrenheit)
# di un campione di 130 soggetti, di cui 65 maschi e 65 femmine.
# Si vuole stabilire se la media reale della temperatura corporea della popolazione
# sia 98.6 gradi F

# 1) Stabilire se ci sono differenze nella temperatura corporea dovute al
#    sesso del soggetto per mezzo di grafici e di un opportuno test.
# 2) Calcolare un intervallo di confidenza bilatero per la differenza nella 
#    temperatura corporea tra donne e uomini a livello 97%.
# 3) Stabilire se la temperatura corporea media delle donne è superiore 
#    alla temperatura corporea media degli uomini.

dim(dati)
n <- dim(dati)[1] # n è il numero di pazienti (dimensione del campione)
names(dati)

attach(dati)

# 1): Rappresentiamo gli istogrammi delle due popolazioni e i boxplot
# e facciamo un test d'ipotesi per la differenza tra le medie
# delle temperature corporee nelle due sottopopolazioni individuate
# dal sesso.

# Consideriamo innanzitutto i due campioni distinti per sesso
temp.m <- Temperatura[which(Sesso=='U')]
temp.f <- Temperatura[which(Sesso=='D')]
# ora ho due campioni di ampiezza dimezzata
n.m <- length(temp.m)
n.f <- length(temp.f)
n.m
n.f

# esplorazione grafica
dev.new()
par(mfrow=c(2,1))
hist(temp.f, prob=TRUE, main='Istogramma Temperatura Donne',
     xlab='temperatura corporea [gradi F]',
     ylab='Densità', col='pink', xlim=range(Temperatura), breaks=seq(96,101,.25))
hist(temp.m, prob=TRUE, main='Istogramma Temperatura Uomini',
     xlab='temperatura corporea [gradi F]',
     ylab='Densità', col='lightblue', xlim=range(Temperatura), breaks=seq(96,101,.25))

dev.new()
par(mfrow=c(1,1))
boxplot(temp.f, temp.m, horizontal=FALSE, main='Boxplot Temperatura',
        names=c('Donne','Uomini'), col=c('pink','lightblue'),
        ylab='temperatura corporea [gradi F]', ylim=c(94,102))

# Tendenza delle donne ad avere una temperatura corporea più alta rispetto agli uomini.

# Prima di effettuare il test sulle medie verifichiamo la normalità
# delle due popolazioni osservazione: per questo tipo di test di ipotesi
# la verifica della normalit? va fatta in maniera distinta per le due popolazioni
dev.new()
par(mfrow=c(2,1)) 
qqnorm(temp.f, main='Temperatura Donne')
qqline(temp.f, col='pink',lwd=2)
qqnorm(temp.m, main='Temperatura Uomini')
qqline(temp.m, col='light blue',lwd=2)

shapiro.test(temp.f)
shapiro.test(temp.m)
# Consideriamo comunque i due campioni normali

# Test d'ipotesi sulla differenza di media tra due popolazioni
#       H_0: mu_F = mu_M    vs     H_1: mu_F != mu_M
t.test(temp.f, temp.m, mu=0, alternative = "two.sided", paired = FALSE, var.equal = TRUE)

# Al livello 5% ho evidenza per rifiutare H_0 ed affermare che esiste una
# differenza nella media della temperatura corporea nelle due sottopopolazioni.
# Al livello 1% non avrei rifiutato H_0.

# 2): IC bilatero per la differenza nella temperatura corporea tra donne 
# e uomini a livello 97%.
alpha <- 0.03
t.test(temp.f, temp.m, mu=0, alternative = "two.sided",
       paired = FALSE, conf.level = 1-alpha, var.equal = TRUE)

# IC al 95% per (donne-uomini): [0.03882; 0.53964]

# 3): Facciamo un test d'ipotesi per la differenza tra le medie
# delle temperature corporee nelle due sottopopolazioni individuate
# dal sesso per stabilire se la temperatura corporea media delle donne è
# superiore a quella degli uomini.

# Abbiamo già verificato che
# 1) Le due popolazioni sono normali
# Possiamo procedere con il test unilatero

# Test unilatero sulla differenza di media tra due popolazioni
#       H_0: mu_F <= mu_M    vs     H_1: mu_F > mu_M
alpha <- 0.05
t.test(temp.f, temp.m, mu=0, alternative = "greater",
       paired = FALSE, conf.level = 1-alpha, var.equal = TRUE)

# Al livello 5% ho evidenza per rifiutare H_0 ed affermare che la temperatura 
# corporea media delle donne è superiore a quella degli uomini.
# Al livello 1% non avrei rifiutato H_0.

detach(dati)
```



