---
title: "Laboratorio 3"
subtitle: "Soluzioni Esercizi"
author: ""
date: ""
output: pdf_document
---
```{r setup, include=FALSE}
knitr::opts_chunk$set(echo = TRUE)
```

# Esercizio 1 - Stima del Numero di Nepero tramite MC

Sapendo che $\int_0^1 (e^x+1)dx=e$ (provare per credere). Si richiede di:

1. Stimare Numero di Nepero tramite integrazione Monte Carlo considerando $n=5000$ punti campionati da una distribuzione uniforme $U(0,1)$ per la valutazione della funzione $g(x)=e^x+1$.

2. Mostrare andamento della stima del Numero di Nepero per ogni $n=1, \dots, 1000$. \textit{Suggerimento: utilizzare `cumsum` come visto durante laboratorio} 

3. Fissando $n=1000$, ripetere $M=500$ volte l'approssimazione del Numero di Nepero e salvare i risultati ottenuti in un vettore. 

4. Costruire il qqnorm delle stime del Numero di Nepero ottenute al punto precendente. 


---

\begin{center}
SOLUZIONE
\end{center}

1. 

```{r}
g = function(x){
  return(exp(x) + 1.)
}

n = 1000
set.seed(1234)
x_unif = runif(n) # vettore
 
e_MC = sum(g(x_unif))/n #scalare

# errore assoluto
abs(e_MC - exp(1))
```


2. 

```{r}
e_MC = cumsum(g(x_unif))/1:n #vettore

plot(1:n, e_MC, type="l", lwd=2, ylab="", xlab="n",
     main="Approssimazione Numero Nepero tramite MC")
abline(h=exp(1), col="red", lty=2, lwd=2)
```

3.

```{r}
n = 1000
M = 500
e_MC = vector(mode="numeric",length=M)

for(i in 1:M){
    x_unif = runif(n)
    e_MC[i] = sum(g(x_unif))/n
}
```
4. 

```{r}
qqnorm(e_MC)
qqline(e_MC, col="red")
```

# Esercizio 2 

Sia $g(x) = 0.5 f(x)$, dove $f(x)$ è la distribuzione di probabilità di una
Normale standard. Si richiede di:

1. Stimare l'integrale di $g(x)$ tramite integrazione Monte Carlo considerando $n=1000$ punti campionati da una distribuzione uniforme $U(-5,5)$ per la valutazione della funzione $g(x)$. \textit{Suggerimento}: Ricordare che la funzione `dnorm(x,mu,sigma)` restituisce il valore della densità di probabilità di una Normale di media mu e dev. standard sigma valutata in x. 

2. Mostrare andamento della stima dell'intergrale per ogni $n=1, \dots, 1000$. \textit{Suggerimento}: utilizzare `cumsum` come visto durante laboratorio

3. Ripetere punto 2. campionando i punti utili alla valutazione della funzione $g(x)$ da una $N(0,1)$ e confronta i risultati con quelli ottenuti al punto precedente.

---

\begin{center}
SOLUZIONE
\end{center}

1. 

```{r}
g = function(x){
   return(1/2 * dnorm(x) )
 }

set.seed(314159)
x = seq(-6,6,length.out=1000)
plot(x,g(x), type="l", lwd=2, main="", xlab="x", ylab="", 
     ylim=c(0, max( max(g(x)),dnorm(x)) ))
lines(x,dnorm(x), col="red", lwd=2)
lines(x, dunif(x,-5,5), col="blue", lwd=2)
legend("topright", legend=c("N(0,1)", "U(-5,5)","g(x)"),
       lty=1, lwd=2, col=c("red","blue","black"))
```
1.

```{r}
n = 500
x_unif = runif(n,-5,5)
I_unif = 10*sum(g(x_unif))/n #scalare
I_unif
```

2.
```{r}
I_unif = 10 * cumsum(g(x_unif))/1:n #vettore
plot(1:n,I_unif, type="l", lwd=2, col="blue",
     xlab="n", ylab="Approssimazione",
     main="Campionamento Uniforme")
abline(h=0.5, lty=2, col="red",lwd=2)
```

3.
```{r}
x_norm = rnorm(n)
I_norm = (cumsum(g(x_norm)/dnorm(x_norm)))/1:n #vettore 
range(I_norm) # I_norm contiene SOLO 0.5 per ogni valore di n

# Confronto
plot(1:n,I_unif, type="l", lwd=2, col="blue",
     xlab="n", ylab="Approssimazione",
     main="Campionamento Uniforme vs Campionamento Normale")
points(1:n, I_norm, type="l", lwd=2, col="red")
legend("topright", c("Uniforme","Normale"), lty=1, lwd=3,col=c("blue","red"))
```

# Esercizio 3 
Data la seguente funzione:

$$f(x) = \left( 2 + sin(10x^2)e^x \sqrt{x} \right) \mathbb{I}_{[0,1]}(x)$$

Stimare la costante $c \in \mathbb{R}$ tale per cui la $f(x) / c$ sia la funzione di densità di probabilità di una variabile aleatoria continua. 

```{r}
f<-function(x){
  return(2 + sin(10*x^2)*exp(x)*sqrt(x))
}

x = seq(0,1,by=0.01)
plot(x, f(x), xlab='x', ylab='f(x)', 
     main='Distribuzione vera (non normalizzata)', type='l', col='red',
     ylim=c(-1,4.5))

```
```{r}
set.seed(123) #riproducibilità
n.max = 2500
n = seq(1,n.max,by=1)
x_unif = runif(n.max)
f_unif = f(x_unif)
I_unif = cumsum(f_unif)/n
plot(n, I_unif, type='l', ylab="costante normalizzazione", xlab='n')

```
# Esercizio 4 

Sia X una variabile continua continua con densità di probabilità: 
$$f(x) = \frac{1}{\sqrt{2\pi}} \frac{1}{x(1-x)} \exp\left( -\frac{\left(\log\left(\frac{x}{1-x}\right)-\frac{1}{2}\right)^2}{2} \right) \mathbb{I}_{(0,1)}(x).$$ 
Si chiede di:

1. Verificare che l'integrale di $f(x)$ sia approssimativamente uguale a $1$.
```{r}
f = function(x){
  return(1/sqrt(2*pi)*1/(x*(1-x))*exp(-(log(x/(1-x))-0.5)^2/2))
}
x = seq(0,1,by=0.01)

plot(x, f(x), xlab='x', ylab='f(x)', main="Densità", type='l', lwd=2, col='red')

```
2. Calcolare approssimativamente media e varianza della variabile aleatoria $X$.
```{r}
N= 10000
x_unif = runif(N)
media = sum(x_unif * f(x_unif))/N
media

# calcolata Var[X] = E[X^2] - E[X]^2

momento_secondo = sum(x_unif^2 * f(x_unif))/N
varianza = momento_secondo - media^2
varianza
```

# Esercizio 5 - TCL: Somma di Uniformi

Verificare la legge asintotica della media campionaria per un campione di $n=5, 10, 50, 100$ variabili $U(0,1)$. Si richiede di:

1. Per ogni valore $n$, ripetere campionamento da una $U(0,1)$ per $N=500$ volte in modo da ottenere $N=500$ osservazioni della media campionaria.

2. Costruire l'istogramma delle osservazioni della media campionaria, per ogni valore di $n$ (facoltativo: per ogni valore di $n$, sovrapporre agli istogrammi, il grafico della densità Normale prevista dal TCL).

3. Verifica graficamente l'ipotesi di normalità delle osservazioni della media campionaria, per ogni valore di $n$.

4. Commentare i risultati ottenuti al punto 3. e al punto 4.


---

\begin{center}
SOLUZIONE
\end{center}

1. 

```{r}
set.seed(0)
n = c(5,10,50,100)
N = 500          # Ripeto campionamento N volte per generare osservazioni della media campionaria
mean_ = matrix(0, nrow=N,ncol=length(n))

for(j in 1:length(n)){
  for(i in 1:N){
    x_unif = runif(n[j])
    mean_[i,j] = mean(x_unif) #oppure: sum(x_unif)/n[j] 
  }
}

```

2. 
```{r}
mu = 1/2    # (a+b)/2
var = 1/12  # (b-a)^2 / 12
x_ = seq(from=0,to=1, length.out=1000)

par(mfrow=c(2,2))
for(i in 1:length(n)){
  hist(mean_[,i], probability = T,
       xlim = c(0,1),
       xlab="x", ylab="Densità",
       main=paste('TCL: Media Campionaria di Uniformi\n','n = ', n[i],sep=""))
}

# facoltativo
par(mfrow=c(2,2))
for(i in 1:length(n)){
  density = dnorm(x_, mean=mu, sd=sqrt(var)/sqrt(n[i]))
  hist(mean_[,i], probability = T,
       xlim = c(0,1),
       ylim = c( 0, max(max(density),max(hist(mean_[,i],plot=F)$density))),
       xlab="x", ylab="Densità",
       main=paste('TCL: Media Campionaria di Uniformi\n','n = ', n[i],sep=""))
  lines(x_, density,
        col="red", lwd=2)
}
```


3.

```{r}
par(mfrow=c(2,2))
for(i in 1:length(n)){
  qqnorm(mean_[,i],  
         main = paste('TCL: Media Campionaria di Uniformi\n','n = ', n[i],sep=""))
  qqline(mean_[,i], lwd = 2, col = 'red' )
}
```
