---
title: "Laboratorio 2"
subtitle: "Soluzioni Esercizi"
author: ""
date: ""
output: pdf_document
---

```{r setup, include=FALSE}
knitr::opts_chunk$set(echo = TRUE)
```

## ESERCIZIO 1: ANALISI COMBUSTIONE
Analisi dei dati contenuti nel file \texttt{combustione.txt}. Il dataset contiene 20 osservazioni del tempo di combustione di due diversi composti:

 * \texttt{Tempo}:  tempo di combustione
 * \texttt{Formula}: tipo di composto ( A o B )

Si richiede di:

1. Importare il dataset e salvarlo in un dataframe.

2. Suddividere i composti in base al tipo (A o B).

3. Costruire una tabella delle frequenze relative per ciascun sottogruppo.

4. Costruire gli istogrammi affiancati della variabile \texttt{Tempo} per ciascun sottogruppo. Costruire i boxplot affiancati della variabile \texttt{Tempo} per ciascun sottogruppo.

---

\begin{center}
SOLUZIONE
\end{center}

1. Si importa il dataset tramite la funzione `read.table`.

```{r}
combustione = read.table( file = 'combustione.txt', header = TRUE )

head( combustione )

dim( combustione )
```
2. Salviamo la colonna `Formula` del dataset come factor.

```{r}
class(combustione$Formula)
is.factor(combustione$Formula)

combustione$Formula = as.factor(combustione$Formula)
```

3. Costruiamo la tabella delle frequenze relative come segue.

```{r}
freq_ass = table(combustione$Formula)

freq_rel = freq_ass  / length(combustione$Formula)
freq_rel
```
4. Costruiamo i grafici richiesti come segue
```{r}
tipo_ = levels(combustione$Formula) 
tipo_ # tipo_[1] contiene "A", tipo_[2] contiene "B"

par(mfrow=c(2,1))
hist(combustione$Tempo[combustione$Formula == tipo_[1] ], 
     probability = T,
     xlab= "Tempo",
     ylab= "Densità",
     main= paste("Istogramma Formula", tipo_[1], sep=""),
     col=2,
     breaks = seq(from= min(combustione$Tempo),
                  to= max(combustione$Tempo), length.out=6))

hist(combustione$Tempo[combustione$Formula == tipo_[2] ], 
     probability = T,
     xlab= "Tempo",
     ylab= "Densità",
     main= paste("Istogramma Formula", tipo_[2], sep=""),
     col=4,
     breaks = seq(from= min(combustione$Tempo),
                  to= max(combustione$Tempo), length.out=6))
```

```{r}
boxplot(combustione$Tempo ~ combustione$Formula,
        names = tipo_,
        main= "Box plot\nTEMPO",
        xlab="", ylab="Tempo",
        col = c(2,4))

```


## ESERCIZIO 2: ANALISI TEMPERATURA
Analisi dei dati contenuti nel file \texttt{temperatura.txt}. Il dataset contiene 130 osservazioni di 3 variabili:
* \texttt{Temperatura}: temperatura corporea ( in gradi Fahrenheit )
* \texttt{Sesso}: sesso del paziente ( U = uomo, D = donna )
* \texttt{Freq\_cardiaca}: frequenza cardiaca ( battiti al minuto )

Si richiede di:

1. Importare il dataset e salvarlo in un dataframe. [Attenzione: si noti che nel dataset indicato il carattere separatore per le cifre decimali è la \textit{virgola}, leggere `help("read.table")`]
 
2. Suddividere i pazienti in base al sesso.

3. Costruire una tabella delle frequenze relative per ciascun sottocampione individuato dal genere.

4. Costruire gli istogrammi affiancati della variabile \texttt{Temperatura} nei due sottocampioni individuati dal genere. Costruire i boxplot affiancati della variabile \texttt{Temperatura} nei due sottocampioni individuati dal genere. Costruire un unico grafico contenente istogrammi i boxplots, ruotati in orizzontale, per ciascun sottogruppo.

5. Commentare i risultati.

---

\begin{center}
SOLUZIONE
\end{center}

```{r, include=FALSE}
rm(list=ls())
```

Si importa il dataset tramite la funzione `read.table`. Attenzione, la colonna `Temperatura `viene salvata come `character` a meno che non venga specificato il corretto carattere separatore per le cifre decimali che in questo caso è la "virgola".
Il valore di default per il parametro `sep` è il punto, ovvero `"."` (si veda `help("read.table")`.
1. 
```{r}
temperatura = read.table("temperatura.txt", header=T, dec = ",")
head(temperatura) 
```

2. Salviamo la colonna `Sesso` del dataset come factor modificando i livelli in `"D"` e `"U"` per le femmine e i maschi, rispettivamente. 

```{r}
class(temperatura$Sesso)
is.factor(temperatura$Sesso)
table(temperatura$Sesso)

temperatura$Sesso = as.factor(temperatura$Sesso)
```

3. Costruiamo la tabella delle frequenze relative sfruttando le funzioni `table` e `sum`.

```{r}
freq_ass = table(temperatura$Sesso)
freq_rel = freq_ass / sum(freq_ass)
freq_rel
```


4. Costruiamo i grafici richiesti come segue. Si noti l'utilizzo dei vettori (di booleani) `Donne_` e `Uomini_` per la selezione delle donne e degli uomini, rispettivamente, all'interno del dataset. Le due variabili introdotte sono variabili ausiliare che rendono la lettura del codice più semplice. 

```{r}
Donne_ = temperatura$Sesso == "D"
Uomini_ = temperatura$Sesso == "U"

dev.new()
par(mfrow=c(2,1))
hist(temperatura$Temperatura[Donne_], probability = T,
     xlab="", ylab="Densità",
     main="Istogramma Temperatura\nDonne",
     col="pink",
     breaks = seq(from=min(temperatura$Temperatura), max(temperatura$Temperatura),
                  length.out=11))
hist(temperatura$Temperatura[Uomini_], probability = T,
     xlab="", ylab="Densità",
     main="Istogramma Temperatura\nUomini",
     col="lightblue",
     breaks = seq(from=min(temperatura$Temperatura), max(temperatura$Temperatura),
                  length.out=11))
```

```{r}
boxplot(temperatura$Temperatura ~ temperatura$Sesso,
        names=c("Donne", "Uomini"),
        main="Boxplot: TEMPERATURA\n(Donne vs. Uomini) ",
        ylab="Temperatura [°F]", xlab="",
        col= c("pink", "lightblue"))

```

```{r}
par(mfrow=c(2,2))
hist(temperatura$Temperatura[Donne_], probability = T,
     xlab="", ylab="Densità",
     main="Istogramma Temperatura\nDonne",
     col="pink",
     breaks = seq(from=min(temperatura$Temperatura), max(temperatura$Temperatura),
                  length.out=10))
hist(temperatura$Temperatura[Uomini_], probability = T,
     xlab="", ylab="Densità",
     main="Istogramma Temperatura\nDonne",
     col="lightblue",
     breaks = seq(from=min(temperatura$Temperatura), max(temperatura$Temperatura),
                  length.out=10))
boxplot(temperatura$Temperatura[Donne_],
        names="Donne",
        main="Box plot\nTEMPERATURA DONNA",
        xlab="Temperatura [°F]",ylab="",
        col= "pink",
        horizontal = T)

boxplot(temperatura$Temperatura[Uomini_],
        names= "Uomini",
        main="Box plot\nTEMPERATURA UOMINI",
        xlab="Temperatura [°F]", ylab="",
        col= "lightblue",
        horizontal = T)
        
```


## ESERCIZIO 3: ANALISI DEL COLESTEROLO

Considerare il livello di \texttt{Colesterolo} nel sangue dei primi 100 studenti
presenti nel file di testo \texttt{studenti.txt}.

Si richiede di:

1. Importare il dataset e salvarlo in un dataframe.

2. Suddividere gli studenti in maschi e femmine.

3. Costruire una tabella delle frequenze relative per ciascun sottogruppo.

4. Costruire gli istogrammi affiancati della variabile \texttt{Colesterolo} per
maschi e femmine.

5. Esiste una relazione tra la variabile \texttt{Sesso} dello studente e
la variabile \texttt{Colesterolo}?

---

\begin{center}
SOLUZIONE
\end{center}

1. Per prima cosa, si importa il dataset originale e si selezionano le prime 100
osservazioni (righe).

```{r}
studenti_full = read.table( file = 'studenti.txt', header = TRUE )

studenti = studenti_full[ 1:100, ]

head( studenti )

dim( studenti )
```

2. Ora si ottiene la suddivisione in due sottogruppi sulla base del genere degli
studenti (variabile \texttt{Sesso}) attraverso la funzione \texttt{which()}.

```{r}
femmine = studenti[ which( studenti$Sesso == 'F' ), ]
maschi = studenti[ which( studenti$Sesso == 'M' ), ]
```

3. La tabella delle frequenze relative mostra che il 46\% del campione di 100
studenti ha genere femminile, mentre il restante 54\% è costituito da maschi.

```{r}
table(studenti$Sesso)/length(studenti$Sesso)
```

4. Gli istogrammi richiesti si costruiscono mediante la funzione
\texttt{hist()}, come segue.

```{r}
par ( mfrow = c( 2, 1 ) )
hist( femmine$Colesterolo, prob = TRUE, col = 'pink',
      xlim = range( studenti$Colesterolo ), ylim = c( 0, 0.045 ),
      breaks = seq( min( studenti$Colesterolo ), max( studenti$Colesterolo ),
                    length = 10 ),
      main = 'Istogramma: COLESTEROLO (Femmine)',
      xlab = '', ylab = 'Densità' )
abline( v = median( femmine$Colesterolo ), col = 'red', lty = 2, lwd = 2 )
abline( v = mean( femmine$Colesterolo ), col = 'yellow', lty = 2, lwd = 2 )
hist( maschi$Colesterolo, prob = TRUE, col = 'lightblue',
      xlim = range( studenti$Colesterolo ), ylim = c( 0, 0.045 ),
      breaks = seq( min( studenti$Colesterolo ), max( studenti$Colesterolo ),
                    length = 10 ),
      main = 'Istogramma: COLESTEROLO (Maschi)',
      xlab = '', ylab = 'Densità' )
abline( v = median( maschi$Colesterolo ), col = 'red', lty = 2, lwd = 2 )
axis( 1, median( maschi$Colesterolo ), 'mediana', col = 'red', las = 3 )
abline( v = mean( maschi$Colesterolo ), col = 'yellow', lty = 2, lwd = 2 )
axis( 1, mean( maschi$Colesterolo ), 'media', col = 'yellow', las = 3 )
```
Il primo grafico mostra la simmetria della distribuzione del livello di
colesterolo nelle femmine, con i valori di media e mediana molto vicini tra
loro (rispettivamente 201.7 circa e 201.5). Diversamente, il secondo grafico
mostra che la distribuzione del colesterolo nei maschi è caratterizzata da
asimmetria positiva (o asimmetria a destra), con coda più lunga posta a destra
rispetto al valore mediano. Infatti, la media di \texttt{Colesterolo} nei maschi
è maggiore della mediana.

```{r}
median( maschi$Colesterolo )
mean( maschi$Colesterolo )
```

5. Per rispondere all'ultima domanda, è possibile costruire il box plot che
segue.

```{r}
boxplot( studenti$Colesterolo ~ studenti$Sesso, col = c( 'pink', 'lightblue' ),
         xlab = 'Sesso', ylab = 'Colesterolo',
         main = 'Boxplot: COLESTEROLO\n(Femmine vs. Maschi)' )
```

Quindi, a partire dagli istogrammi e dai box plot, si conclude che:

1. La distribuzione del colesterolo delle femmine non presenta particolari 
asimmetrie (media e mediana sono simili). Non si evidenzia presenza di outliers.

2. La distribuzione del colesterolo dei maschi risulta, invece, più asimmetrica
(in particolare, asimmetria verso destra, con media > mediana). Non si evidenzia
presenza di outliers.

3. Dal confronto tra le due distribuzioni, si osserva che in media il
colesterolo delle femmine è più alto di quello dei maschi.

Infine, si rimuovono tutte le variabili dal \texttt{workspace} e si chiudono le
finestre grafiche aperte in precedenza.

```{r}
rm( list = ls( ) )
graphics.off()
```

## ESERCIZIO 4: ANALISI DELLE ABITUDINI DI STUDENTI
Considerare i dati contenuti nel file di testo
\texttt{'abitudini\_studenti.txt'}. Le variabili presenti sono le seguenti:
 
* \texttt{Altezza} (in cm)

* \texttt{Sesso} ("F" o "M")

* \texttt{Sonno} (valutazione del sonno studenti espresso tramite voto /10)

* \texttt{Studio} (ore di studio effettuate durante lo scorso semestre)

* \texttt{Lavoro} (ore di lavoro effettuate durante lo scorso semestre)

* \texttt{Bevanda} ("acqua", "birra" o "vino")

* \texttt{Caffè} (numero di caffè bevuti al giorno)

Si richiede di:

1. Importare il dataset e salvarlo in un dataframe.

2. Calcolare i seguenti indici di posizione per la variabile \texttt{Studio}:
media campionaria, massimo, minimo, mediana, primo e terzo quartile e il
quantile di ordine 0.9.

3. Calcolare i seguenti indici di dispersione per la variabile \texttt{Studio}:
varianza campionaria, deviazione standard, range e range interquartile.

4. Costruire un istogramma che illustri le frequenze relative della variabile
\texttt{Studio}. Ricavare le seguenti informazioni: punti centrali, frequenza
relativa e frequenza assoluta di ogni classe. Quali considerazioni si possono
trarre dall'istogramma?

5. Costruire un box plot con le osservazioni della variabile \texttt{Studio}.
Quali considerazioni si possono trarre dal box plot?

6. Calcolare i seguenti indici di posizione per la variabile \texttt{Studio} nei
due sottocampioni individuati dal genere: media campionaria, massimo, minimo,
mediana, primo e terzo quartile e il quantile di ordine 0.9.

7. Calcolare i seguenti indici di dispersione per la variabile \texttt{Studio}
nei due sottocampioni individuati dal genere: varianza campionaria, deviazione
standard, range e range interquartile.

8. Costruire gli istogrammi che illustrino le frequenze relative della
variabile \texttt{Studio} nei due sottocampioni individuati dal genere. Quali
considerazioni si possono fare confrontando i due istogrammi?

9. Costruire i box plot con le osservazioni della variabile \texttt{Studio} per
i due sottocampioni individuati dal genere. Quali considerazioni si possono fare
confrontando i due box plot?

---

\begin{center}
SOLUZIONE
\end{center}

1. Per prima cosa, si importa il dataset originale con le informazioni sulle
abitudini di 559 studenti.

```{r}
studenti = read.table( file = 'abitudini_studenti.txt', header = TRUE )

head( studenti )

dim( studenti )
```

2. Gli indici statistici di posizione per la variabile \texttt{Studio} vengono
così calcolati.

```{r}
# Variabile di interesse
studio = studenti$Studio

# Media campionaria
mean(studio)

# Massimo
max(studio)

# Minimo
min(studio)

# Mediana
median(studio)

# Primo quartile
quantile(studio, probs = 0.25)

# Terzo quartile
quantile(studio, probs = 0.75)

# Quantile di ordine 0.9
quantile(studio, probs = 0.9)

# Sintesi
summary(studio)
```

3. Gli indici statistici di dispersione per la variabile \texttt{Studio} vengono
così calcolati.

```{r}
# Varianza campionaria
var(studio)

# Deviazione standard
sd(studio)

# Range
diff(range(studio))

# Range interquartile
IQR(studio)
```

4. Il grafico richiesto si ricava tramite funzione \texttt{hist()}, come segue.

```{r}
hist( studio, prob = TRUE, col = 'yellow', xlab = 'Studio', ylab = 'Densità',
      main = 'Istogramma:\nSTUDIO' )
abline( v = mean( studio ), col = 'blue', lty = 2, lwd = 2 )
axis( 1, mean( studio ), 'media', col = 'blue', las = 3 )
abline( v = median( studio ), col = 'red', lty = 2, lwd = 2 )
axis( 1, median( studio ), 'mediana', col = 'red', las = 3 )
```

Si ricorda che l'area di ogni rettangolo corrisponde alla frequenza relativa
della classe. Inoltre si ottengono le informazioni:

```{r}
info = hist( studio,  plot = FALSE )
info
```

L'istogramma è costruito usando 9 classi con estremi, punti medi, frequenze
assolute, densità e frequenze relative dati da:

```{r}
info$breaks

info$mids

info$counts

info$density 

freq_rel = info$density*( diff( info$breaks ) ) # oppure: info$counts / sum( info$counts )

sum( freq_rel )
```

Nelle prime due classi si concentra la maggior parte delle osservazioni (circa
l'82%) con a seguire una lunga coda a destra. Pertanto, la distribuzione di
\texttt{Studio} è caratterizzata da forte asimmetria positiva, in accordo con la
forma dell'istogramma e dei valori di media campionaria e mediana.

```{r}
freq_rel[1] + freq_rel[2]
```

5. Il grafico richiesto si ricava tramite funzione \texttt{boxplot()}, come segue.

```{r}
boxplot( studio, main ='Box plot:\nSTUDIO', ylab = 'Studio', col = 'yellow')
abline( h = mean( studio ), col = 'blue', lty = 2 )
text( 1.45, 34, 'media', col = 'blue' )
abline( h = median( studio ), col = 'red', lty = 2 )
text( 1.45, 10, 'mediana', col = 'red' )
```

Dal grafico si nota la presenza di molti (59) outliers, con valori dati da:

```{r}
boxplot( studio, plot = FALSE )$out

length( boxplot( studio, plot = FALSE )$out )
```

Ciò fornisce un'ulteriore conferma in merito alla marcata asimmetria a destra
della distribuzione della variabile \texttt{Studio}.

6. Gli indici statistici di posizione per la variabile \texttt{Studio} vengono
così calcolati nei due sottocampioni individuati dal genere.

```{r}
# Media campionaria
tapply( studenti$Studio, studenti$Sesso, mean )

# Massimo
tapply( studenti$Studio, studenti$Sesso, max )

# Minimo
tapply( studenti$Studio, studenti$Sesso, min )

# Mediana
tapply( studenti$Studio, studenti$Sesso, median )

# Primo quartile
tapply( studenti$Studio, studenti$Sesso, quantile, probs = 0.25, type=2)

# Terzo quartile
tapply( studenti$Studio, studenti$Sesso, quantile, probs = 0.75, type=2)

# Quantile di ordine 0.9
tapply( studenti$Studio, studenti$Sesso, quantile, probs = 0.9, type=2)

# Sintesi
tapply( studenti$Studio, studenti$Sesso, summary)
```

7. Gli indici statistici di dispersione per la variabile \texttt{Studio} vengono
così calcolati nei due sottocampioni individuati dal genere.

```{r}
# Varianza campionaria
tapply( studenti$Studio, studenti$Sesso, var )

# Deviazione standard
tapply( studenti$Studio, studenti$Sesso, sd )

# Range
diff( tapply( studenti$Studio, studenti$Sesso, range )$F )
diff( tapply( studenti$Studio, studenti$Sesso, range )$M )

# Range interquartile
tapply( studenti$Studio, studenti$Sesso, IQR )
```

8. Il grafico richiesto si ricava tramite funzione \texttt{hist()}, come segue.

```{r}
par ( mfrow = c( 2, 1 ) )
hist( studenti$Studio[which(studenti$Sesso=='F')], prob = TRUE,
      col = 'pink', xlim = range( studenti$Studio ), ylim = c( 0, 0.05 ),
      breaks = seq( min( studenti$Studio), max( studenti$Studio), length = 10 ),
      main = 'Istogramma: STUDIO (Femmine)', xlab = 'Studio', ylab = 'Densità' )
abline( v = median( studenti$Studio[ which( studenti$Sesso == 'F' ) ] ),
        col = 'red', lty = 2, lwd = 2 )
axis( 1, median( studenti$Studio[ which( studenti$Sesso == 'F' ) ] ), 'mediana',
      col = 'red', las = 3 )
abline( v = mean( studenti$Studio[ which( studenti$Sesso == 'F' ) ] ),
        col = 'green', lty = 2, lwd = 2 )
axis( 1, mean( studenti$Studio[ which( studenti$Sesso == 'F' ) ] ), 'media',
      col = 'green', las = 3 )
hist( studenti$Studio[ which( studenti$Sesso == 'M' ) ], prob = TRUE,
      col = 'lightblue', xlim = range( studenti$Studio ), ylim = c( 0, 0.05 ),
      breaks = seq( min( studenti$Studio), max( studenti$Studio), length = 10 ),
      main = 'Istogramma: STUDIO (Maschi)', xlab = 'Studio', ylab = 'Densità' )
abline( v = median( studenti$Studio[ which( studenti$Sesso == 'M' ) ] ),
        col = 'red', lty = 2, lwd = 2 )
axis( 1, median( studenti$Studio[ which( studenti$Sesso == 'M' ) ] ) - 4,
      'mediana', col = 'red', las = 3 )
abline( v = mean( studenti$Studio[ which( studenti$Sesso == 'M' ) ] ),
        col = 'green', lty = 2, lwd = 2 )
axis( 1, mean( studenti$Studio[ which( studenti$Sesso == 'M' ) ] ) + 4,
      'media', col = 'green', las = 3 )
```

La variabile \texttt{Studio} è molto più bassa nei maschi e quasi totalmente
concentrata nelle prime due classi. I dati di \texttt{Studio} delle femmine sono
più dispersi. Inoltre, mediamente le femmine hanno dedicato più ore di studio
rispetto ai maschi durante lo scorso semestre.

9. Il grafico richiesto si ricava tramite funzione \texttt{boxplot()}, come segue.

```{r}
boxplot( studenti$Studio ~ studenti$Sesso, col = c( 'pink', 'lightblue' ),
         main = 'Box plot:\nSTUDIO (Femmine vs. Maschi)',
         names = c( 'Femmine', 'Maschi' ), xlab = 'Sesso', ylab = 'Studio' )
```

Si possono dunque trarre conclusioni del tutto analoghe rispetto a quanto
scritto per il precedente punto. Le femmine presentano molti più dati outliers
e di nuovo si osserva che in media le femmine hanno valori della variabile
\texttt{Studio} maggiori rispetto ai maschi.

```{r}
length( boxplot( studenti$Studio[ which( studenti$Sesso == 'F' ) ],
                 plot = FALSE )$out )

length( boxplot( studenti$Studio[ which( studenti$Sesso == 'M' ) ],
                 plot = FALSE )$out )
```
