---
title: "Laboratorio 1"
subtitle: "Soluzioni Esercizi"
author: ""
date: ""
output: pdf_document
---

```{r setup, include=FALSE}
knitr::opts_chunk$set(echo = TRUE)
```

## ESERCIZIO 1

Importare i dati di anagrafica.txt. I dati consistono in osservazioni di 4 variabili:

* ETA
* PESO
* ALTEZZA
* SESSO ( 1 = femmina, 2 = maschio ) 

che rappresentano l'età, il peso, l'altezza e il sesso di pazienti ammessi in diversi reparti di ospedali della Lombardia con una diagnosi di infarto.
Selezionare e condurre un'analisi descrittiva delle variabili quantitative: ETA, PESO, ALTEZZA.
Commentare i risultati alla luce di quanto osservato.

---

\begin{center}
SOLUZIONE
\end{center}

1. Per prima cosa, è necessario impostare correttamente la cartella di lavoro 
(\texttt{working directory}). Quindi:

```{r}
# Da interfaccia RStudio:
# 'Session' -> 'Set Working Directory' -> 'Choose Directory' -> ...

# Da console:
# setwd('C:/percorso/dove/si/trova/il/file/anagrafica.txt')
```

2. Ora è possibile importare il dataset dal file di testo tramite il comando 
\texttt{read.table} ed assegnarlo ad una nuova variabile chiamata
\texttt{anagrafica}.
```{r}
anagrafica = read.table("anagrafica.txt", header=TRUE)
head(anagrafica)
```

3. Selezioniamo le prime tre colonne di \texttt{anagrafica}.

```{r}
anagrafica = anagrafica[,1:3] # ATTENTZIONE sto sovrascrivendo la variabile
```

4. Summary delle variabili di interesse. Si noti che NON è necessario utilizzare `attach()`. Infatti, accediamo alle variabili di interesse tramite l'operatore `$`.
```{r}
summary(anagrafica$ETA)     # oppure: summary(anagrafica[,1])

summary(anagrafica$PESO)    # oppure: summary(anagrafica[,2])

summary(anagrafica$ALTEZZA) # oppure: summary(anagrafica[,3])
```

5. Boxplots delle variaibli di interesse.
```{r}
par(mfrow=c(1,3))
boxplot(anagrafica$ETA,
        main="Età")
boxplot(anagrafica$PESO,
        main="Peso")
boxplot(anagrafica$ALTEZZA,
        main="Altezza")

```

6. Istogrammi delle variabili di interesse.
```{r, fig.height=7}
ndati = nrow(anagrafica)
par(mfrow=c(3,1))
hist(anagrafica$ETA,
     probability = T,
     main="Età", xlab = "", ylab="Densità",
     breaks = floor(sqrt(ndati)) )
hist(anagrafica$PESO,
     probability = T,
     main="Peso", xlab="", ylab="Densità",
     breaks = floor(sqrt(ndati)))
hist(anagrafica$ALTEZZA,
     probability = T,
     main="Altezza", xlab="", ylab="Densità",
     breaks = floor(sqrt(ndati)))

```



## ESERCIZIO 2

Importare i dati di anagrafica.txt. I dati consistono in osservazioni di 4 variabili:

* ETA
* PESO
* ALTEZZA
* SESSO ( 1 = femmina, 2 = maschio ) 

che rappresentano l'età, il peso, l'altezza e il sesso di pazienti ammessi in diversi reparti di ospedali della Lombardia con una diagnosi di infarto. Condurre analisi descrittiva della variabile qualitativa SESSO.
Commentare i risultati alla luce di quanto osservato.

---

\begin{center}
SOLUZIONE
\end{center}

1. Per prima cosa, è necessario impostare correttamente la cartella di lavoro 
(\texttt{working directory}). Quindi:

```{r}
# Da interfaccia RStudio:
# 'Session' -> 'Set Working Directory' -> 'Choose Directory' -> ...

# Da console:
# setwd('C:/percorso/dove/si/trova/il/file/anagrafica.txt')
```

2. Ora è possibile importare il dataset dal file di testo tramite il comando 
\texttt{read.table} ed assegnarlo ad una nuova variabile chiamata
\texttt{anagrafica}.
```{r, echo=FALSE}
rm(list=ls())
```

```{r}
anagrafica = read.table("anagrafica.txt", header=TRUE)
head(anagrafica)
```

3.Assegno la quarta colonna di \texttt{anagrafica} alla nuova variabile \texttt{sesso}.
```{r}
sesso = anagrafica[,4]
class(sesso) # sesso è composto da "interi"
```

4. \texttt{sesso} contiene i valori `1` e `2` per le femmine e i maschi, rispettivamente. Sostituiamo `1` e `2` con dei caratteri più informativi(`"F"` e `"M"`) selezionando opportunamente il sottocampione da modificare tramite la funzione `which`.
```{r}
sesso[which(sesso==1)] = "F"
sesso[which(sesso==2)] = "M"
class(sesso)
```

5. Sesso come variabile `factor`.  
```{r}
sesso = factor(sesso)
summary(sesso)
```

6. Tabelle delle frequenze assolute e relative.
```{r}
freq_ass = table(sesso)
freq_ass

freq_rel = freq_ass / length(sesso) # oppure prop.table(freq_ass)
freq_rel
```

7. Barplot e Grafico a torta della tabella delle frequenze relative.
```{r}
par(mfrow=c(1,2))
barplot(freq_rel, col=c("pink","lightblue"), main="Frequenze relative\n sesso")
pie(freq_rel, col=c("pink","lightblue"), main="Frequenze relative\n sesso")
```


## ESERCIZIO 3: ESPOSIZIONE A PESTICIDI

L'esposizione cronica a pesticidi può comportare alterazioni di svariati organi
e sistemi dell'organismo umano, quali ad esempio quello nervoso
(\texttt{NER}), endocrino (\texttt{END}), immunitario (\texttt{IMM}),
riproduttivo (\texttt{RIP}), renale (\texttt{REN}), cardiovascolare
(\texttt{CAR}) e respiratorio (\texttt{RES}).

Si consideri la seguente variabile categorica, contenente i sistemi anatomici
alterati di 60 pazienti a seguito di esposizione ad alcuni pesticidi.

```{r, echo=TRUE}
# Sistemi alterati di 60 pazienti
sistemi = c( 'NER', 'NER', 'END', 'NER', 'END', 'NER', 'IMM', 'NER', 'IMM',
             'NER', 'RIP', 'IMM', 'END', 'END', 'IMM', 'END', 'NER', 'END',
             'NER', 'RIP', 'REN', 'NER', 'IMM', 'NER', 'IMM', 'RIP', 'RIP',
             'CAR', 'CAR', 'NER', 'NER', 'RIP', 'CAR', 'RIP', 'CAR', 'REN',
             'IMM', 'END', 'RES', 'NER', 'NER', 'IMM', 'NER', 'NER', 'END',
             'END', 'END', 'NER', 'NER', 'CAR', 'RES', 'RES', 'NER', 'NER',
             'NER', 'CAR', 'RES', 'REN', 'CAR', 'IMM' )
```

Si richiede di:

1. Creare le tabelle di frequenze assolute e relative di \texttt{sistemi}. 

2. Visualizzare mediante opportuni grafici il dataset.

3. Estrarre il sottocampione composto dai sistemi di tipo \texttt{NER} e
\texttt{END}.

4. Eliminare dal campione tutti i sistemi di tipo \texttt{RIP} e \texttt{RES}.

5. Creare le tabelle di frequenze assolute e relative del nuovo campione.

---

\begin{center}
SOLUZIONE
\end{center}

1. Al fine di creare le tabelle di frequenze assolute e relative e rispondere
alle richieste successive più agevolmente, occorre prima convertire
opportunamente la variabile \texttt{sistemi} da \texttt{character} a
\texttt{factor}.

```{r}
class(sistemi)

sistemi = as.factor(sistemi)

sistemi

class(sistemi)
```

Il numero di valori possibili assunti dagli elementi di \texttt{sistemi} è pari
a 7. I livelli corrispondono ai sistemi anatomici danneggiati.

```{r}
levels(sistemi)

length(levels(sistemi))
```

Pertanto, si ottengono le tabelle di frequenze assolute e relative come segue.

```{r}
freq_ass = table(sistemi)
freq_ass

freq_rel = freq_ass/length(sistemi)
freq_rel
```

Ad esempio, il 35\% degli individui analizzati (21 pazienti su 60) ha subito
danni al sistema nervoso, mentre il 15\% (9 pazienti su 60) a quello
immunitario. Infine, si ricorda che l'ultima istruzione è equivalente a:

```{r}
freq_rel = prop.table(freq_ass)
freq_rel
```

2. I grafici a barre richiesti vengono ottenuti mediante la funzione
\texttt{barplot()}.

```{r}
par(mfrow=c(1,2))
barplot(freq_ass, col=rainbow(length(levels(sistemi))),
        main='Frequenze assolute:\n SISTEMI')

barplot(freq_rel, col=rainbow(length(levels(sistemi))),
        main='Frequenze relative:\n SISTEMI')
```

Nel primo grafico l'altezza di ogni rettangolo è pari alla frequenza assoluta.
Nel secondo grafico, invece, si visualizzano le frequenze relative. I due
grafici hanno scale diverse e, come atteso, la somma delle frequenze relative è
pari a 1.

```{r}
sum(freq_rel)
```

Analogamente, è possibile ottenere un grafico a torta attraverso \texttt{pie()}.

```{r}
pie(freq_rel, col=rainbow(length(levels(sistemi))),
    main='Frequenze relative:\n SISTEMI')
```

Il cerchio è diviso in spicchi con ampiezze angolari proporzionali alle classi
di frequenza.

3. Il sottocampione richiesto può essere estratto tramite la funzione
\texttt{which}.

```{r}
gruppo_NER_END = sistemi[which(sistemi == "NER" | sistemi == "END")]
gruppo_NER_END
```

4. In modo analogo al punto precedente è possibile estrarre il sottocampione
richiesto tramite la funzione \texttt{which()}.

```{r}
gruppo_senza_RIP_RES = sistemi[-which(sistemi == "RIP" | sistemi == "RES")]
gruppo_senza_RIP_RES
```

5. Le tabelle di frequenze assolute e relative del nuovo campione vengono così
ricavate.

```{r}
table(gruppo_senza_RIP_RES)
table(gruppo_senza_RIP_RES)/length(gruppo_senza_RIP_RES)
```

## ESERCIZIO 4: ANALISI DI DELFINI

Si consideri il dataset contenuto nel file di testo \texttt{delfini.txt}
relativo a 100 delfini avvistati al largo delle isole Azzorre. Le variabili
osservate sono le seguenti:

* \texttt{freq}: frequenza dei fischi emessi dagli esemplari (in kHz)

* \texttt{length}: lunghezza degli esemplari (in metri)

* \texttt{sex}: genere degli esemplari (0 = maschi, 1 = femmine)

* \texttt{age}: età degli esemplari (in anni).

Si richiede di:

1. Impostare la working directory corretta. Caricare il dataset e assegnarlo ad
una nuova variabile \texttt{delfini} di tipo dataframe.

2. Creare le tabelle di frequenze assolute e relative per la variabile
\texttt{sex} (0 = maschi, 1 = femmine).

3. Creare un grafico a torta delle frequenze relative del sesso dei delfini. 
Creare un grafico a barre delle frequenze assolute del sesso dei delfini.

4. Estrarre i dati relativi ai delfini che hanno più di 16 anni (\texttt{age}
$\geq 16$). [ *Suggerimento: utilizzare la funzione \texttt{which()} per
selezionare le righe desiderate; se necessario usare \texttt{help(which)} per
capirne meglio il funzionamento.* ]

5. Estrarre i dati relativi all'età dei delfini di genere femminile e lunghezza
maggiore di 1.80. Inoltre, contare quanti esemplari soddisfano queste
condizioni. [ *Suggerimento: utilizzare le funzioni \texttt{which()} e
\texttt{length()} per selezionare le righe desiderate.* ]

---

\begin{center}
SOLUZIONE
\end{center}

1. Per prima cosa, è necessario impostare correttamente la cartella di lavoro 
(\texttt{working directory}). Quindi:

```{r}
# Da interfaccia RStudio:
# 'Session' -> 'Set Working Directory' -> 'Choose Directory' -> ...

# Da console:
# setwd('C:/percorso/dove/si/trova/il/file/delfini.txt')
```

Ora è possibile importare il dataset dal file di testo tramite il comando 
\texttt{read.table} ed assegnarlo ad una nuova variabile chiamata
\texttt{delfini}, come da richiesta.

```{r}
delfini = read.table("delfini.txt", header=TRUE)

class(delfini)

str(delfini)

head(delfini)

attach(delfini)
```

2. Al fine di creare le tabelle di frequenze assolute e relative e rispondere
alle richieste successive più agevolmente, occorre prima convertire
opportunamente la variabile \texttt{sex} da \texttt{int} a
\texttt{factor}. Si noti che è stato eseguito il comando
\texttt{attach(delfini)}. Pertanto, l'accesso alla variabile \texttt{sex} non
necessita del comando \texttt{delfini\$sex}, ma semplicemente di \texttt{sex}.

```{r}
sex = as.factor(sex)  # in questo modo si sta modificando direttamente il
                      # dataset e non si sta creando una nuova variabile
sex

class(sex)

str(delfini)
```

Trattandosi di una variabile binaria, il numero di valori possibili assunti
dagli elementi di \texttt{sex} è pari a 2. I livelli 0 e 1 corrispondono al
genere dei delfini (0 = maschi, 1 = femmine).

```{r}
levels(sex)

length(levels(sex))
```

Pertanto, si ottengono le tabelle di frequenze assolute e relative come segue.

```{r}
freq_ass = table(sex)
freq_ass

freq_rel = freq_ass/length(sex)  # oppure: freq_rel = prop.table(freq_ass)
freq_rel
```

Il 57\% dei delfini nel dataset, corrispondente a 57 esemplari su 100, ha genere
maschile, mentre il restante 43\% ha genere femminile (43 esemplari su 100).

3. In modo simile a quanto fatto nell'esercizio precedente, si ricavano i
grafici desiderati.

```{r}
par(mfrow=c(1,2))
pie(freq_rel, col=c('green', 'red'), main='Frequenze relative:\n SEX')
barplot(freq_ass, col=c('green', 'red'), main='Frequenze assolute:\n SEX')
```

4. Il sottocampione di delfini con età maggiore di 16 anni viene così estratto.

```{r}
gruppo = delfini[which(age > 16),]
gruppo

range(gruppo$age)
```

5. Le età dei delfini di genere femminile e lunghezza maggiore di 1.80 vengono
così estratte.

```{r}
delfini[which(sex == 1 & length > 1.80),4] 
```

Gli esemplari che soddisfano le condizioni di cui sopra sono 14 in totale.

```{r}
length(delfini[which(sex == 1 & length > 1.80),4])
```

Si ricorda ancora una volta che l'accesso al dataframe avviene direttamente
digitando il nome della variabile di interesse (ad esempio \texttt{age}) grazie
all'uso di \texttt{attach(delfini)}. In assenza di questo comando, l'accesso
alle variabili del dataframe avviene tramite l'operatore \$ (ad esempio
\texttt{delfini\$age}).

Nel nostro caso, una volta concluso il lavoro sul dataset, è buona norma
eseguire:

```{r}
detach(delfini)   # ricordarsi sempre!
```

